臺灣高等法院刑事判決　　　　　　　　　　　　　九十三年度上訴字第二五四四號
　　上　訴　人　臺灣板橋地方法院檢察署檢察官
　　上　訴　人
　　即　被　告　甲○○
右上訴人因被告侵占等案件，不服臺灣板橋地方法院九十三年度訴字第六四一號，中
華民國九十三年八月三日第一審判決（起訴案號：臺灣板橋地方法院檢察署九十三年
度偵字第四０四五號），提起上訴，本院判決如左：
    主  文
原判決撤銷。
甲○○連續意圖為自己不法之所有，而侵占對於業務上所持有之物，處有期徒刑捌月
。卷附之民國九十二年二月十日暨同月十二日送貨單米行存根聯上「江璧麟」署押各
壹枚、同月二十五日送貨單米行存根聯二紙上之「吳瓊琳」、「李永華」署押各壹枚
，均沒收之。
    事  實
一、甲○○自民國九十年十二月十九日起，至臺北縣新莊市○○街七四號一樓啟順米
    行任職，並自同月二十四日起擔任該米行臺北縣新莊市、林口鄉地區之司機兼巡
    補貨物業務員，銷貨、送貨、填載日報表暨送貨單及收受貨款均係其業務，其屬
    從事業務之人。詎其竟基於為自己不法所有之意圖、行使業務上登載不實文書及
    偽造署押等之概括犯意，先後於附表一所示時間出貨時，先以立可擦原子筆依附
    表一所示實際出貨數量填載於日報表內，經啟順米行會計張麗品即負責人乙○○
    之妻點數貨品數量無誤後，甲○○於送貨期間，即塗去上開立可擦原子筆筆跡，
    明知為不實之事項，伺機另以原子筆更改登載如附表一所示不實之商品數量，於
    其業務上作成之日報表，足以生損害於啟順米行，並於下班返回啟順米行時，將
    該不實之日報表交予張麗品，以資行使之，進而侵占其業務上持有如附表一所示
    差額數量之商品，其連續以此方式侵占之啟順米行貨物價值總計新臺幣（下同）
    四萬二千九百二十五元（起訴書誤載為九萬二千七百六十五元）；復連續於附表
    二所示時間，明知為不實之事項，於如附表二所示送貨單上登載白有商行、佳佳
    超市及宏昌商行等商家實無訂購之商品，暨於送貨單之米行存根聯（即紅單）簽
    章欄內以複寫之方式偽造如該附表所示之署押（一式三聯，依序為米行請款聯《
    黃單》、客戶存根聯《藍單》、及米行存根聯《紅單》。米行請款聯係米行俟月
    底時，持之向客戶收款之用；客戶存根聯僅供客戶於啟順米行收款時核對商品品
    項及貨款之用；米行存根聯則係業務員繳回米行後，由米行留存之），足以生損
    害於啟順米行、白有商行、佳佳超市、宏昌商行、江璧麟、吳瓊琳、李永華及張
    姓之人，並持米行存根聯交予啟順米行而行使之，並以此方式侵占如附表二所示
    之啟順米行商品，貨物合計價值二萬八千二百七十五元。嗣因啟順米行負責人乙
    ○○察覺日報表遭塗改，且該米行另一業務員歐德清依甲○○繳回啟順米行之送
    貨單向送貨單所載之商號收款遭拒，始查悉上情。
二、案經乙○○訴請臺灣板橋地方法院檢察署檢察官偵查起訴。
    理  由
一、訊據被告甲○○坦承其於上開期間任職於啟順米行，並負責該行臺北縣新莊市、
    林口鄉地區之司機兼巡補貨物業務員，銷貨、送貨、填載日報表暨送貨單及收受
    貨款均係其業務，附表一所示日報表及附表二所示送貨單均為其所製作之事實，
    惟否認其有登載不實之日報表及送貨單，並有侵占米行商品等犯行，辯稱：其出
    貨前係以鉛筆記載出貨數量，經張麗品清點無誤後出貨，於下班時，復經張麗品
    清點確認無誤後，方以原子筆登載於日報表上，故無登載不實，又附表二所示署
    押非其所為，但該送貨單既係其出貨，發生問題自應由其負責賠償，然其未曾向
    張麗品承認有變造日報表、偽造送貨單或侵占商品乙事等語。
二、經查：
    (一)查右揭事實，業據告訴人乙○○於原審中指證：伊於九十二年二月二十二日起
      發覺被告填具之日報表有塗改現象，並有黑色痕跡，且發現被告早上出貨之米
      甚多，但下班繳回之數量變得甚少，伊乃開始作紀錄，即發覺異狀，並於同月
      二十三日至同月二十七日將被告之出貨單影印留存以資比對，即發見上情，被
      告並對伊承認係以立可擦原子筆塗改日報表之出貨數量，又被告經伊發覺偽造
      ，另詢問佳佳超市負責人後，知悉附表二所示該商號部分出貨單之簽名亦屬不
      實，被告竟逕將附表二所示貨款交予歐德清，而取去送貨單之米行請款聯《黃
      單》，然本件因尚有附表二所示送貨單之米行存根聯《紅單》，是可得查知等
      語綦詳，復與如附表一所示九十二年一月二十一日、同月二十三日、同年二月
      七日被告填具之日報表暨證人乙○○影印存查之日報表，及同年一月二十一日
      、同年一月二十五日、同年一月三十日證人乙○○日報表紀錄在卷勾稽相符，
      尤以同年一月二十三日被告填具之日報表關於「富豐池上」、「散米」欄下方
      數據，顯有擦拭痕跡得佐。而證人乙○○於九十三年五月十四日原審準備程序
      中及同年七月二十日原審審理程序時，當庭提出之立可擦原子筆，經勘驗確可
      徒手或以橡皮擦擦拭其原子筆筆跡屬實。告訴人乙○○於本院復為如上陳述（
      見本院卷第三一頁）。勾稽上情，告訴人之指證，顯然非虛。
    (二)關於日報表之記載方式，據證人歐德清於偵查中證稱，啟順米行之業務員均以
      原子筆書寫，若有更正，則由張麗品填註乙情（見九十三年度偵字第四○四五
      號偵查卷第二三頁反面），與證人歐德清於原審所證，並無齟齬之處（見原審
      卷第八九頁），且與證人張麗品在偵查中所陳，互契無誤（見九十三年度偵字
      第四○四五號偵查卷第二二頁反面），是被告辯稱出貨時，係以鉛筆為之，至
      下班由張麗品清點後，始以原子筆註記云云，要與事實未洽。況且，衡情店主
      為擔保業務員實際出貨品項及數量免遭塗改，實不致粗略地允許業務員祗以橡
      皮擦即可輕易擦拭塗改之鉛筆註記即可，反於店主清點時，嚴格要求自己以不
      易塗改之原子筆書寫確認銷售之數量，故被告所辯，顯逾常情，難予採信。此
      外，證人張麗品於偵查中並證述：被告於九十二年二月八日向伊承認係以立可
      擦原子筆竄改日報表乙事（見九十三年度偵字第四○四五號偵查卷第二三頁正
      面）。從而，足徵被告確於日報表中為不實之登載，並行使之，且侵占啟順米
      行如附表一所示之商品。
    (三)被告坦認如附表二所示送貨單為其所製作，則其就附表二所示署押，係何人所
      為，自應知之甚稔，然其始終無法具體陳明何人為之！而宏昌商行負責人林宏
      昌於偵查中則結證：附表二所示宏昌商行人員署押「張」非伊所為乙節屬實（
      見九十二年度發查字第一六一八號偵查卷第四○頁反面、九十三年度偵字第四
      ○四五號偵查卷第一二頁）；又佳佳超市負責人江璧麟於偵查中亦結稱：附表
      二所示江璧麟署押非伊所為，伊妻為吳瓊芳並非吳瓊琳，吳瓊琳之署押猶非伊
      妻所為，該超市並無訂購附表二所示之啟順米行商品等情（見九十二年度發查
      字第一六一八號偵查卷第二一頁反面、第二二頁正面）；另白有商行負責人李
      美麗於偵查中且證稱：啟順米行送至伊商行之貨品，日間由李敏華簽收，夜間
      由伊親自簽收，該商行並無附表二所示送貨單之訂貨情形，故拒絕付款等語（
      見九十二年度發查字第一六一八號偵查卷第三○頁反面、第三一頁正面），承
      此以觀，告訴人指摘被告偽造右述署押，乃信而有徵。佐以證人歐德清於原審
      中證謂：伊去佳佳超市收取貨款，經該超市告知並送貨單上非其負責人等之署
      押，伊即電告米行老闆，老闆聯絡被告後，被告旋以電話與伊聯繫，表示欲將
      附表二所示佳佳超市部分貨款還給米行，伊乃將送貨單之米行請款聯《黃單》
      交予被告，其餘部分，被告則委由其他業務員將款項還給老闆等語（見原審卷
      第八十八頁、八十九頁），核伊所證，與於偵查中陳明：伊因被告未上班，乃
      代班至佳佳超市收款，向佳佳超市收取如附表二所示三紙偽造之送貨單貨款，
      因該商號負責人向伊表示並未在九十二年二月十日之送貨單上簽名，且江璧麟
      之署押非負責人所為，亦非江璧麟之妻之筆跡，筆跡與被告相似，故認為該送
      貨單應係被告所偽造，伊因無法收到貨款，故打電話回公司，公司始查獲此事
      ，同月十二日、二十五日送貨單之情形，亦同；伊至佳佳超市收取貨款當日，
      被告亦曾打電話予伊，被告因知悉事發，該日即持現金交予伊，索回上述三筆
      則將貨款交予張麗品等語（見九十二年度發查字第一六一八號偵查卷第四三頁
      反面至第四五頁反面、九十三年度偵字第四○四五號偵查卷第二三頁正面），
      相契無誤，是堪予採信。復有在卷之如附表二所示九十二年二月八日送貨單米
      行存根聯影本一紙、同月十日暨同月十二日送貨單米行存根聯各一紙《紅單》
      、同月二十五日送貨單米行存根聯二紙《紅單》存卷可憑。由上可證，被告就
      附表二所示之出貨單，確有登載不實並偽造署押，並藉而侵占如該附表所示商
      品之犯行。
    綜上所述，被告行使變造日報表、偽造送貨單之署押，及侵占告訴人商品等事實
    ，事證業臻明確，其犯行洵堪認定。被告聲請勘驗錄影帶部分，因該米行於被告
    行為時並未錄影，已據告訴人陳明（本院卷第三十二頁），自無從勘驗，附此敘
    明。
三、核被告明知不實之事項登載於如附表一所示日報表後行使之，及明知不實之事項
    登載如附表二所示之送貨單，並於送貨單上偽造如附表二所示之署押後，行使之
    ，係犯刑法第二百十七條第一項之偽造署押罪；又其侵占如附表一、二所示業務
    上持有之告訴人商品，係犯同法第三百三十六條第二項之業務侵占罪。查被告製
    作之日報表及送貨單，係其業務上應製作之文書，米行存根聯則係業務員繳回米
    行後，由米行留存等事實，業據告訴人陳述明確，並經被告是認無誤，則前述文
    書並無用以表彰特定人名義之效能，是均非私文書，起訴書就此部分誤載為私文
    書，到庭執行公訴檢察官於原審審理程序中業當庭更正（變更為刑法第二百十六
    條、第二百十五條，詳原審卷第七十六頁、第九十四頁），併此敘明，又被告該
    部分登載業務上不實文書，並進而予以行使之輕度行為，應為其偽造署押之重度
    行為所吸收，故不復另論，起訴書暨到庭執行公訴檢察官分別認係觸犯刑法第二
    百十六條、第二百十條之行使偽造或變造私文書罪、抑或同法第二百十六條、第
    二百十五條之行使業務上登載不實文書罪，均有誤會，合予指明；本件雖經到庭
    執行公訴檢察官於原審為前述變更，然被告偽造署押之犯行為起訴事實所及，且
    起訴書並已敘及偽造署押之階段行為，是無變更起訴法條之必要。再者，被告併
    為如附表一所示九十二年一月二十三日關於被告就告訴人所有商品之鹽及沙拉油
    部分、同年二月七日關於告訴人所有商品之鹽、沙拉油、米酒等不實登載，暨予
    以侵占乙節，檢察官雖漏未論列，然其與起訴書就各該日檢察官起訴之犯罪事實
    ，分別具有事實上一行為之關係，故為起訴效力所及，本院自得併予斟酌。被告
    先後多次偽造署押及業務侵占等犯行，時間均緊接，所犯各為罪名與構成要件相
    同之罪，顯分別係基於概括犯意而為，各應依連續犯之規定，均論以一罪，分別
    並加重其刑。被告所犯偽造署押之行為，係為達其業務侵占之目的，是其所涉前
    開二罪間，有手段與目的間之牽連關係，應從一情節較重之業務侵占罪處斷。
四、原審據以論罪科刑固非無見，惟查被告係在送貨單之米行存根聯（即紅單）上登
    載不實並偽造署押，而非在客戶存根聯（即藍單）上為之，此據告訴人乙○○於
    原審中證稱，業務員收帳時係以送貨單之第一聯黃單為之，其上並有客戶之簽章
    ；而第二聯藍單，由客戶留存，俟月底收款時，客戶執之核對；至於第三聯紅單
    ，則係由業務員繳回米行存查，其上原無任何簽名，本案即係因被告在第三聯紅
    單上偽造簽名，方發覺之等語（見原審卷第八十二頁、八十三頁），並經被告自
    承送貨單三聯之使用方式確是如上（見九十二年度發查字第一六一八號偵查卷第
    二五頁、本院卷第七三頁），復觀諸被告所提之送貨單影本（見九十二年度發查
    字第一六一八號偵查卷第二八頁），暨本案所有上開證物係米行存根聯（紅單）
    ，益徵被告確係在送貨單之米行存根聯（即紅單）上登載不實並偽造署押，原審
    誤認被告係在送貨單客戶存根聯為之，稍有未合。被告上訴猶執陳詞否認犯行，
    檢察官上訴認量刑過輕，固均無理由，告訴人陳稱被告侵占約二百萬元（本院卷
    第六十八頁、第六十九頁），並無佐證，亦不可採，惟原判決既有如上可議之處
    ，自應由本院將原判決撤銷改判。爰審酌被告犯罪之動機、目的、手段，所生告
    訴人財產損害程度，被告犯罪後態度等一切情狀，量處有期徒刑八月。至於如附
    表二所示送貨單之米行存根聯（即紅單），其上偽造之署押，除附卷之九十二年
    二月十日暨同月十二日送貨單米行存根聯上「江璧麟」署押各一枚、同月二十五
    日送貨單米行存根聯二紙上之「吳瓊琳」、「李永華」各一枚，不問屬於被告與
    否，均應依刑法第二百十九條規定，予以沒收外，其餘送貨單上被告偽造之署押
    ，因被告始終未供明所在，亦未能證明確未滅失，爰不併予諭知沒收。
據上論斷，應依刑事訴訟法第三百六十九條第一項前段、第三百六十四條、第二百九
十九條第一項前段，刑法第五十六條、第二百十七條第一項、第三百三十六條第二項
、第五十五條、第二百十九條，罰金罰鍰提高標準條例第一條前段，判決如主文。
本案經檢察官賴俊雄到庭執行職務。
中　　　華　　　民　　　國　　九十三　　年　　 十二 　　月　　　三　　　日
                              臺灣高等法院刑事第二十四庭
                                  審判長法  官  陳  貽  男
                                        法  官  徐  世  禎
                                        法  官  李  世  貴
右正本證明與原本無異。
不得上訴。
                                        書記官  魏  汝  萍
中　　　華　　　民　　　國　　九十三　　年　　 十二 　　月　　　三　　　日
附錄：本案論罪科刑法條全文
  刑法第二百一十七條
    偽造印章、印文或署押，足以生損害於公眾或他人者，處三年以下有期徒刑。
    盜用印章、印文或署押，足以生損害於公眾或他人者，亦同。
  刑法第三百三十六條
    對於公務上或因公益所持有之物，犯前條第一項之罪者，處一年以上七年以下有
    期徒刑，得併科五千元以下罰金。
    對於業務上所持有之物，犯前條第一項之罪者，處六月以上五年以下有期徒刑，
    得併科三千元以下罰金。
    前二項之未遂犯罰之。
附表一：（變造日報表情形）
┌─────┬────┬───────┬───────┬───────┐
│變造日期  │貨物品名│原填載之實際出│變造後填載之數│侵占金額（新台│
│起訴書漏未│        │貨量          │量            │幣，下同）    │
│記載      │        │              │              │              │
├─────┼────┼───────┼───────┼───────┤
│92.01.21  │散米    │五十袋＋四十袋│三十袋＋十八袋│（差額五百八十│
│          │        │（每台斤單價十│              │台斤）八千九百│
│          │        │五點五元）    │              │九十元（起訴書│
│          │        │              │              │誤載為三萬六千│
│          │        │              │              │七百五十元）  │
├─────┼────┼───────┼───────┼───────┤
│92.01.23  │富豐池上│九袋(一袋七包 │六袋          │三千三百六十元│
│          │米（起訴│、每包一百六十│              │              │
│          │書誤載為│元)           │              │              │
│          │豐富池上│              │              │              │
│          │米）    │              │              │              │
│          ├────┼───────┼───────┼───────┤
│          │鹽（起訴│              │一袋（每代三百│三百二十五元  │
│          │書漏載）│              │二十五元）    │              │
│          ├────┼───────┼───────┼───────┤
│          │沙拉油（│              │二箱（每箱四百│九百元        │
│          │起訴書漏│              │五十元）      │              │
│          │載）    │              │              │              │
├─────┼────┼───────┼───────┼───────┤
│92.01.25  │散米    │二十六袋＋三十│二十六袋＋二十│（差額二百台斤│
│          │        │五袋（散米單價│五袋          │）三千一百元（│
│          │        │同右）        │              │起訴書誤載為八│
│          │        │              │              │千七百十五元）│
├─────┼────┼───────┼───────┼───────┤
│92.01.30  │散米    │四十六袋＋七十│三十五袋＋五十│（差額九百五十│
│          │        │二袋（散米單價│二袋（起訴書誤│台斤）一萬四千│
│          │        │同右，起訴書誤│載為四十六袋＋│七百二十五元（│
│          │        │載為三十五袋＋│七十二袋）    │起訴書誤載為二│
│          │        │五十二袋）    │              │萬七千一百二十│
│          │        │              │              │五元）        │
│          │        │              │              │              │
├─────┼────┼───────┼───────┼───────┤
│92.02.07  │散米    │二十八袋＋三十│二十袋＋二十二│（差額六百台斤│
│          │        │二袋（散米單價│袋            │）九千三百元（│
│          │        │同右）        │              │起訴書誤載為一│
│          │        │              │              │萬七千五百五十│
│          │        │              │              │元）          │
│          ├────┼───────┼───────┼───────┤
│          │沙拉油（│              │二箱（每箱四百│九百元        │
│          │起訴書漏│              │五十元）      │              │
│          │未記載）│              │              │              │
│          ├────┼───────┼───────┼───────┤
│          │鹽（起訴│              │一袋（每袋三百│三百二十五元  │
│          │書漏未記│              │二十五元）    │              │
│          │載）    │              │              │              │
│          ├────┼───────┼───────┼───────┤
│          │米酒（起│              │一箱（每箱一千│一千元        │
│          │訴書漏未│              │元）          │              │
│          │記載）  │              │              │              │
└─────┴────┴───────┴───────┴───────┘
附表二：
┌────┬─────┬────┬─────────┬────────┐
│時間    │商家名稱  │偽造署押│侵占貨品內容      │侵占貨物總值    │
├────┼─────┼────┼─────────┼────────┤
│92.02.08│宏昌商行  │張      │散米（送貨單載稱Ｐ│一萬二千四百元  │
│（送貨單│          │        │林）八百包（單價十│                │
│編號○○│          │        │五點五元）        │                │
│○四六二│          │        │                  │                │
│號）    │          │        │                  │                │
│        │          │        │                  │                │
├────┼─────┼────┼─────────┼────────┤
│92.02.10│佳佳超市  │江璧麟  │池上米十四包（單價│八千零七十元    │
│（送貨單│          │        │一百十元）        │                │
│編號○○│          │        │散米（送貨單載稱P │                │
│○四七六│          │        │林）三百包（單價十│                │
│號）    │          │        │五點五元          │                │
│        │          │        │泰山沙拉油二瓶（單│                │
│        │          │        │價四百七十元      │                │
│        │          │        │醋大小各一瓶（單價│                │
│        │          │        │四百二十元、五百二│                │
│        │          │        │十                │                │
│        │          │        │元）              │                │
├────┼─────┼────┼─────────┼────────┤
│92.02.12│佳佳超市  │江璧麟  │台糖沙拉油一瓶（單│二千六百二十五元│
│（送貨單│          │        │價四百八十元）    │                │
│編號○○│          │        │紅糖二十包（單價十│                │
│○七○七│          │        │四元              │                │
│號）    │          │        │）                │                │
│        │          │        │粗冰三十包（單價十│                │
│        │          │        │四元）            │                │
│        │          │        │花東米七包（單價一│                │
│        │          │        │百六十元）        │                │
│        │          │        │鹽一包（單價三百二│                │
│        │          │        │十五元）          │                │
│        │          │        │                  │                │
├────┼─────┼────┼─────────┼────────┤
│92.02.25│佳佳超市  │吳瓊琳  │香墩米二十一包（單│二千五百二十元  │
│（送貨單│          │        │價一百二十元）    │                │
│編號○○│          │        │                  │                │
│三一四二│          │        │                  │                │
│號）    │          │        │                  │                │
├────┼─────┼────┼─────────┼────────┤
│92.02.25│白有商行  │李永華  │池上米十四包（單價│二千六百六十元  │
│（送貨單│          │        │一百十元）        │                │
│編號○○│          │        │花東米七包（單價一│                │
│三一三七│          │        │百六十元）        │                │
│號）    │          │        │                  │                │
└────┴─────┴────┴─────────┴────────┘
